【裁判字號】    98,上易,399
【裁判日期】    980909
【裁判案由】    竊盜
【裁判全文】
臺灣高等法院臺南分院刑事判決         98年度上易字第399號
上 訴 人  臺灣雲林地方法院檢察署檢察官
被    告  丙○○
          戊○○
                  號
上列上訴人因被告竊盜案件，不服臺灣雲林地方法院98年度易字
第75號中華民國98年4月23日第一審判決（ 起訴案號：97年度偵
字第1295號），提起上訴，本院判決如下：
    主  文
上訴駁回。
    理  由
一、依刑事訴訟法第350條、第361條、第362條、第367條規定，
    不服地方法院之第一審判決而上訴者，須提出上訴書狀，並
    應敘述具體理由，為上訴必備之程式；其所提出之書狀未敘
    述上訴理由，或僅曾以言詞陳述上訴理由者，均應於上訴期
    間屆滿後20日內補提理由書於第一審法院。第一審法院經形
    式審查，認逾期未補提上訴理由者，應定期間先命補正；逾
    期未補正者，為上訴不合法律上之程式，應以裁定駁回。倘
    已提出上訴理由，但所提非屬具體理由者，則由第二審法院
    以上訴不合法律上之程式，判決駁回。而所謂具體理由，必
    係依據卷內既有訴訟資料或提出新事證，指摘或表明第一審
    判決有何採證認事、用法或量刑等足以影響判決本旨之不當
    或違法，而構成應予撤銷之具體事由，始克當之（例如：依
    憑證據法則具體指出所採證據何以不具證據能力，或依憑卷
    證資料，明確指出所為證據證明力之判斷如何違背經驗、論
    理法則）；倘僅泛言原判決認定事實錯誤、違背法令、量刑
    失之過重或輕縱，而未依上揭意旨指出具體事由，或形式上
    雖已指出具體事由，然該事由縱使屬實，亦不足以認為原判
    決有何不當或違法者（例如：對不具有調查必要性之證據，
    法院未依聲請調查亦未說明理由，或援用證據不當，但除去
    該證據仍應為同一事實之認定），皆難謂係具體理由，俾與
    第二審上訴制度旨在請求第二審法院撤銷、變更第一審不當
    或違法之判決，以實現個案救濟之立法目的相契合，並節制
    濫行上訴（ 最高法院97年度台上字第892號刑事判決意旨參
    照）。
二、上訴人即臺灣雲林地方法院檢察署檢察官上訴理由略以：
（一）原審認為挖採地點為面積共11,055平方公尺之土堆一節，
      與複丈結果圖所示之273.4平方公尺不符 ，原審其認定事
      實與卷內證據矛盾，容屬可議。
（二）本件挖採地點周遭之私人地上種植果樹（柳丁）及竹叢，
      私人土地與高速公路國有地交界處有 2公尺之高低落差，
      前經檢察官勘驗證實無誤，亦為原審法院認定屬實，故幅
      度不可謂不小。乃原審認為「系爭土堆挖除整地後與周圍
      連成一片，又與旁邊種植之香蕉、茂谷柑高低相差不大，
      可推知邊坡下方（種植蔬菜區域）原與種植之香蕉、茂谷
      柑原係連成一片，且地勢沒有很高之落差。」又認為「邊
      坡與種植蔬菜區域高差約2公尺」等語 ，既認為挖取土方
      地點高低相差不大，又認定邊坡與種植蔬菜區域高低落差
      約2公尺，其認定事實所持之理由顯有矛盾。
（三）本案挖採地點附近地形均崎嶇不平，雜草叢生，如予以整
      平，將存餘多量之土石方，被告丙○○長期在附近種植果
      樹，深知該處狀況，又丙○○於偵查中陳稱一車土方行情
      為新臺幣 （下同）2,500元 ， 僱用戊○○一天之工資為
      1,700元，乃原審捨竊盜罪之積極證據未論 ，卻採信被告
      不合理之辯解，認事用法違背經驗及論理法則。
（四）原審以案發後一年之勘驗結果作為認定被告二人外運之土
      石係被告丙○○購來堆置後外運之理由，而未以案發當時
      之證據判斷，其採用之證據違背論理及經驗法則，核屬理
      由不備。茲詳敘如下：
    １原審認定，於勘驗現場當日除發現土堆局部有少量之竹頭
      外，間或夾雜少量之塑膠袋、空鋁罐等物，然勘驗中拍攝
      之照片及勘驗當日檢察官拍攝之照片均未發現有何塑膠袋
      或空鋁罐之情事，原審就此未為必要之說理，理由容有不
      備。
    ２勘驗當日開挖系爭地點土方時，雖發現腐敗竹根，但所挖
      出之竹頭均在局部位置挖出，數量甚少，並非整堆土方內
      混滿竹頭，且盜挖地點周遭亦有種植竹叢，故盜挖地點土
      方內埋有竹頭毋寧為自然之理。
    ３縱然開挖現場可能存有上開塑膠袋、空鋁罐等物，然勘驗
      當日距離案發時間已經一年，該處並未封鎖，附近為農民
      耕種之果園，為公眾得自由進出之場所，土堆中留有少量
      塑膠袋及空罐等物本不足為奇。又挖採地點旁為高速公路
      陸橋，曾經為施工場所，工人亦有可能在該處用餐、飲水
      而留下垃圾。
    ４原審忽視案發一年後盜挖現場可能已經遭到人為刻意更動
      或天然變化之情況，僅以發現竹頭、塑膠、鋁罐即遽認非
      人為造成，而為有利被告之認定，其認定事實之過程顯然
      違背論理及經驗。
（五）原判決未審認被告涉犯竊盜罪之積極證據，輕信被告不合
      理說詞，認事用法不符經驗。茲分述如下：
    １被告丙○○於本案偵查中確切供稱載運至劍湖山進樂區附
      近綽號「裕龍」家族墓園填置之10車次土方係來自盜挖地
      點。惟被告二人對於偵查中檢察官追問土方之來源始終無
      法說明究竟向誰購買？在何處購買？僅空言陳稱土方係作
      堆肥之用，埋有鳳梨頭、竹頭云云，歷經一年之偵審期問
      ，亦不提供「裕龍」之真實年籍以供調查，被告就其有利
      之證據從未曾積極舉證。
    ２檢察官於民國 (下同)97年3月20日勘驗堆置於「裕龍」家
      族墓園之土方結果，該處土方乾淨，未見有何被告丙○○
      陳稱之鳳梨頭、柳丁頭等堆肥之物，且該處約10車次之土
      方亦與挖採地點挖掘範圍及挖出之體積相近，故堪認「裕
      龍」家族墓園填置之10車次土方確係來自盜挖地點。而盜
      挖地點經測量結果，確實位在國有地與甲○○、乙○○、
      丁○○等人之4筆土地，非被告丙○○或戊○○所有之土
      地，故被告二人之挖運土石方實為竊盜行徑。
（六）綜上所述，本件被告二人挖運至「裕龍」墓園之土方原本
      即在盜挖地點之國有及私人土地，非被告丙○○所有，是
      被告二人竊盜犯行明確，應依法論罪。原審判決有認定事
      實違誤、理由不備之違法，爰上訴請將原判決撤銷，改為
      有罪之判決云云。
三、公訴意旨略以：丙○○與戊○○均明知雲林縣古坑鄉○○村
    ○道三號270.4公里橋下處即坐落雲林縣古坑鄉○○段460-1
    、460-14、460 -18、460-27號地號土地 ，係分屬甲○○、
    乙○○、丁○○共有，及財政部國有財產局、交通部臺灣區
    ○道高速公路局機關管理之國有土地，基於意圖為自己不法
    所有之犯意聯絡，於民國97年3月8日14時許，在上開土地上
    ，丙○○以每日1,700元之代價僱用戊○○ ，由丙○○駕駛
    自己所有之三菱牌MS180型挖土機挖取長約10公尺、寬約5公
    尺、深約1公尺、數量約50立方公尺之土方 ，並將所挖取之
    土方，堆於旁形成11,055平方公尺之土堆（如雲林縣斗六地
    政事務所土地複丈結果圖說所示斜線區域），再由戊○○駕
    駛丙○○所有無車牌號碼之六齒仔拼裝車，將上開丙○○挖
    取之土方載運至距上開挖採地點 6公里處之雲林縣古坑鄉劍
    湖山遊樂區附近山上。嗣於當日16時10分許，為警當場查獲
    ，並扣得上開挖土機、拼裝車各1臺 。檢察官因而認為被告
    涉犯刑法第320條第1項竊盜罪嫌云云。
四、經查：
（一）原審法院以下列理由認定公訴人所提出之證據或所指出之
      證明方法，尚不足為被告有罪之積極證明，或說服法院形
      成被告有罪之心證，爰依法諭知無罪之判決：
    １訊據被告 2人雖坦承有自系爭地點載運土方至他處之事實
      ，惟均堅決否認有何公訴人所指竊盜犯行，被告丙○○辯
      稱： 伊所挖掘之土方，是從別處載運到系爭4筆土地堆置
      ，不是在系爭4筆土地竊取的等語 ；被告戊○○辯稱：伊
      只是被僱用，土地是何人所有，伊不知道等語。
    ２原審於98年3月11日至現場勘驗， 發現本件挖採地點之系
      爭土堆，已經整地過，現在種植蔬菜及生長雜草，整地後
      之地勢已與周圍連成一片，相較於旁邊種植香蕉、茂谷柑
      之地勢，高低相差不甚大。另觀之原審勘驗照片，其邊坡
      與種植蔬菜區域高差約2公尺 ，靠近邊坡植蔬菜區域，邊
      坡裸露出水泥之部分，應係整地後露出來的各節，可見此
      處邊坡是興建高速公路時所填高，系爭土堆所在位置與周
      圍種植香蕉、茂谷柑果園之地表高度原應相同，應係堆放
      土堆後，才與周圍地勢產生高低差之現象。公訴人補充理
      由書認為，私人土地與高速公路國有交界處所產生之坡度
      ，應係高速公路施工及該處本為山區及位處河川旁之故，
      要非可採。
    ３其次，靠近邊坡處（邊坡與整地後種植蔬菜之區域高差約
      2 公尺）之左、右兩邊，各有殘留之土堆，經開挖後，兩
      處土堆之土質鬆軟，土壤內遺留有為數不少之腐爛之樹頭
      （竹頭），間或夾雜少量之塑膠袋、空鋁罐等物之情，有
      照片暨原審勘驗筆錄可按。依此情形，系爭應非自然形成
      之土丘，而係人為堆置形成。
    ４再觀本件查獲時之現場照片（警卷內），系爭土堆挖掘出
      來之土質鬆軟，顏色較深，周圍種植果樹之土則較黃、較
      淺，兩者之土質差異極大，足見系爭土堆應非自然形成，
      要係從別處運來堆放，經堆放一段時間後，再予挖掘外運
      ，被告2人既未盜挖系爭4筆土地之土方，自無不法所有之
      意圖，要難以竊盜罪相繩。
    ５退而言之，系爭土堆，縱係被告丙○○於他處竊取後堆放
      於此（未在起訴範圍，非本件所得審究），其堆放一段時
      間後再予挖掘外運，要屬事後處分贓物之不罰後行為，自
      不構成竊盜罪，而被告戊○○若係知情，仍然受僱搬運，
      要屬搬運贓物之犯行，然既未起訴，本院自不得一併予審
      究。
（二）經核原審法院已詳敘認定被告無罪之理由、心證，從形式
      上審查，並無違背法令之情形。
五、上訴人臺灣雲林地方法院檢察署檢察官雖以前述理由提起上
    訴，惟查：
（一）上訴人所指原審既認為挖取土方地點高低相差不大，又認
      定邊坡與種植蔬菜區域高低落差約2公尺 ，其認定事實所
      持之理由顯有矛盾等語。依原審勘驗筆錄附圖（見原審卷
      第30頁）觀之，勘驗現場可分為「挖採地點」（即現種植
      蔬菜之斜線區域）、「種植香蕉、茂谷柑處」及「邊坡」
      三者，原審係認「挖採地點」與「種植香蕉、茂谷柑處」
      連成一片，且「挖採地點」與「邊坡」高差約2公尺 ，意
      即「挖採地點」與「種植香蕉、茂谷柑處」等高，而前兩
      者均較「邊坡」低2公尺 ，此亦經上訴人勘驗證實無誤，
      是原審認定事實之理由無何矛盾之處，從而上訴意旨所指
      ，並非依據卷內既有訴訟資料指摘原判決認定事實有何違
      法或不當之情形，即不構成具體理由。
（二）
    １按「犯罪事實應依證據認定之，無證據不得認定犯罪事實
      。」刑事訴訟法第154條第2項定有明文。又刑事訴訟法第
      161條第1項亦規定，檢察官就被告犯罪事實，應負舉證責
      任，並指出證明之方法，是檢察官對於起訴之犯罪事實，
      應負提出證據及說服之實質舉證責任，倘其所提出之證據
      ，不足為被告有罪之積極證明，或其指出證明之方法，無
      從說服法院以形成被告有罪之心證，基於無罪推定之原則
      ，自應為被告無罪判決之諭知（最高法院92年度台上字第
      128號著有判例參照） 。再按「被告得就被訴事實指出有
      利之證明方法。」固於刑事訴訟法第161條之1定有明文，
      惟此係被告之權利，非謂被告有積極舉證之義務。本件系
      爭土方是否屬於他人之動產，乃竊盜罪之構成要件事實，
      亦為本件最關鍵之爭點，應由檢察官就此負舉證責任，合
      先敘明。
    ２上訴意旨形式上雖指出：
      (1)原審認為挖採地點為面積共11,055平方公尺之土堆，與
        複丈結果圖所示之273.4平方公尺不符。
      (2)原審勘驗當日照片均未發現有何塑膠袋或空鋁罐；且原
        審忽視案發一年後盜挖現場可能已經遭到人為刻意更動
        或天然變化之情況，僅以發現竹頭、塑膠、鋁罐即遽認
        系爭土方非人為造成。
      (3)被告丙○○熟知挖採地點狀況與載運土方行情，而有竊
        取土方之動機；被告丙○○載運至「裕龍」家族墓園之
        10車次土方確係來自挖採地點，且挖採地點確係國有地
        及他人土地，而非被告所有等情。謂原審捨竊盜罪之積
        極證據未論，認事用法違背經驗及論理法則云云。
    ３然查：
      (1)挖採地點面積為11,055平方公尺，原屬起訴書之誤載，
        業經公訴人於98年 2月25日原審準備程序中當庭更正為
        273.4平方公尺 ，並與複丈結果圖（偵卷第74頁）所示
        相符。原判決謂挖採地點面積為11,055平方公尺，縱有
        誤載，惟此僅係單純之誤載，對於認定系爭土方是否係
        他人動產，並不生何等影響，即不影響本件犯罪事實之
        認定。
      (2)按刑事訴訟法第212條規定：「 法院或檢察官因調查證
        據及犯罪情形，得實施勘驗。」審判中之勘驗，係由法
        院、審判長、受命法官憑其感官知覺之運用，觀察現時
        存在之物體狀態、或場所之一切情狀，就其接觸觀察所
        得，而依其心意，藉以發見證據，而為判斷犯罪情形之
        調查證據方法。又「事實於法院已顯著或為其職務上所
        已知者，無庸舉證。」 於刑事訴訟法第158條定有明文
        。所謂事實為法院職務上所已知者，指該事實即屬構成
        法院之法官於職務上所為之行為，或係其職務上所觀察
        之事實，現尚在該法官記憶中，無待閱卷者而言。本件
        原審於98年3月11日勘驗挖採地點 ，其開挖之土方內是
        否含有塑膠袋或空鋁罐，除依勘驗筆錄暨照片可稽外，
        尚有原審法院憑其感官知覺與記憶之運用所得知，此亦
        於直接審理主義無違。是卷內所附照片雖不見有何塑膠
        袋或空鋁罐，勘驗筆錄亦僅載有飲料空瓶（原審卷第28
        頁），原審法院仍得憑其親眼所見聞，資為認定事實之
        依據。退一步言之，縱認原審勘驗距本件案發時間過久
        ，尚有距案發時間較近之警卷內照片，足以證明系爭土
        方土質鬆軟、顏色較深，與採挖地點周遭較黃、較淺之
        土質有顯著差異。從而，原審認定系爭土方非自然形成
        ，而係被告自別處運來堆放，自無違誤，即除去上揭原
        審勘驗之證據，仍應為同一事實之認定。
      (3)被告已於原審坦承載運至「裕龍」家族墓園之10車次土
        方確係來自挖採地點，且挖採地點確係國有地及他人土
        地，而非被告所有，並經原審審酌如上述。上訴人仍執
        陳詞，僅泛言被告有犯罪之動機，惟其所提出之證據及
        其指出之證明方法，尚不足積極證明被告確有竊取他人
        動產之事實，復查無其他積極證據足認被告有何公訴人
        所指訴之竊盜犯行，即難以竊盜罪相繩。
      (4)綜上所述，上訴意旨形式上雖已指出具體事由，然該等
        事由縱使屬實，亦不足以認為原判決有何不當或違法者
        ，均難謂係具體理由。
（三）揆諸首揭判決意旨，本件上訴人所提之上訴理由，難謂係
      具體理由，從而本件上訴不合上訴之法定要件，應予駁回
      ，並不經言詞辯論為之。
五、據上論斷，應依刑事訴訟法第367條前段、第372條，判決如
    主文。
中    華    民    國    98    年    9     月    9    日
                  刑事第三庭    審判長法  官  陳義仲
                                      法  官  宋明中
                                      法  官  蔡勝雄
以上正本證明與原本無異。
不得上訴。
                                      書記官  汪姿秀
中    華    民    國    98    年    9     月    9    日


司法院資訊處製作；財團法人民間司法改革基金會備份。
